【裁判字號】    89,台上,166
【裁判日期】    890120
【裁判案由】    損害賠償
【裁判全文】
最高法院民事判決                                八十九年度台上字第一六六號
    上  訴  人  康偉集運有限公司
    法定代理人  吳容珠
    訴訟代理人  張天欽律師
    被 上訴 人  台灣省合作金庫
    法定代理人  李文雄
    訴訟代理人  黃秀芳
右當事人間請求損害賠償事件，上訴人對於中華民國八十七年十月九日台灣高等法院
第二審判決（八十七年度上字第五一六號），提起上訴，本院判決如左：
    主  文
原判決廢棄，發回台灣高等法院。
    理  由
本件被上訴人主張：訴外人忠友木業有限公司（下稱忠友公司）因向香港出口商CHOI
HING INTERNATIONAL LTD. 進口木製傢具一批，價值美金（下同）五萬五千元，乃於
民國八十六年七月十日向伊申請開發金額同為五萬五千元之進口即期信用狀一筆（信
用狀號碼為7ALLHI-00000-0000 ），嗣該信用狀受益人即上述香港出口商經依信用狀
條件履行出貨，並委由香港商LOLO公司運送，復於提單指定上訴人為台灣之船務代理
人及以伊為該批貨物之受貨人後，即備具單據向香港THE BANK OF EAST ASIA H.K.辦
理押匯，逕由該銀行向伊提示單據請求付款。詎伊於同年八月十九日取得上述提單及
於同月二十七日依單據付款後，經向忠友公司催繳該墊款，忠友公司竟僅償還二萬四
千二百五十元，除扣除忠友公司申請信用狀所繳付之一成保證金五千五百元外，尚積
欠伊二萬五千二百五十元迄未清償，伊因催索墊款無，直至同年九月十二日轉向上
訴人表示提領系爭貨物時，始悉上訴人於忠友公司未出示任何提貨單據或經伊提單持
有人之同意下，早將系爭貨物逕交忠友公司提領，上訴人顯因故意或過失侵害伊對該
貨物之所有權等情，爰依民法第一百八十四條第一項規定，求為命上訴人賠償伊上述
計二萬五千二百五十元之損害，並自八十六年八月二十七日起加計法定遲延利息之判
決（第一審除判命上訴人給付二萬五千二百五十元暨自八十六年九月二十一日起算之
利息外，其餘判決被上訴人敗訴，被上訴人對之未據聲明不服）。
上訴人則以：系爭貨物運送契約係由英商ASIA CROWN CONTAINER LINE 公司委由香港
商LOLO公司代理運送，伊祇係LOLO公司在台灣之船務代理人及連絡人，並非運送契約
或提單所載之運送人，依約伊應按LOLO公司之指示行事。且系爭貨物運抵台灣後LOLO
公司即以傳真函指示伊應將該貨物交予忠友公司，伊依其指示而為，焉有故意或過失
可言。又依系爭貨物之進口報單所載之貨價僅一萬五千元，縱認伊有過失，被上訴人
請求損害賠償，亦於該貨價一萬五千元之範圍負責，被上訴人既受償二萬四千二百五
十元及五千五百元，業無任何損害等語，資為抗辯。
原審維持第一審所為命上訴人給付二萬五千二百五十元及自八十六年九月二十一日起
加計利息其敗訴部分之判決，駁回其上訴，無非以：被上訴人主張之事實，已據其提
出開發信用狀申請書、信用狀副本、提單等影本為證，上訴人對該書證復未爭執，自
堪信為真實。上訴人雖以上開情詞置辯，惟按海商法第一百零四條準用民法第六百三
十條規定：「受貨人請求交付運送物時，應將提單交還」，是運送貨物經發給載貨證
券者，貨物之交付，應憑載貨證券為之，除該載貨證券業依法定程序撤銷或廢止外，
運送人或其代理人若未經收回載貨證券，即不得逕將貨物交與持有載貨證券以外之人
。本件上訴人為系爭貨物運送契約運送代理人香港商LOLO公司在台之船務代理人及連
絡人，上訴人亦自認其為LOLO公司之代理人無訛。茲上訴人既係專業之船務營業人及
代理商，自應了解上開海商法及民法關於貨物交付應憑載貨證券等相關之規範，乃上
訴人竟於系爭貨物運抵台灣由其占有時，可知該貨物已脫離託運人之占有，託運人對
貨物之權利呈休止狀態，在未經向香港商LOLO公司確認提單是否合法撤銷或廢止前，
即逕將系爭貨物交與未提示並繳回提單正本之「貨到通知人」忠友公司領取，依上說
明，顯屬怠盡善良管理人之注意而有過失，且為其過失行為違法不當侵害被上訴人持
有該提單及依民法第六百二十九條規定所賦與提單物權效力之權利，足見上訴人行為
已構成侵權行為無疑。又系爭貨物除上訴人提出載明價值為一萬五千元之進口報單外
，尚有相關之出口商估價單、申請開狀申請書、信用狀暨押銀行求償發票等相關單
據，均記明該貨物價值為五萬五千元，參諸忠友公司就系爭貨物向香港MIN XIN INS-
URANCE COMPANY LTD. 所投保海上運輸險以五萬五千元貨價加計一成預期利潤之六萬
零五百元承保，並以忠友公司已給付系爭貨款中之二萬四千二百五十元與被上訴人，
苟上訴人所言貨價祇一萬五千元，斷不至超額給付貨款與被上訴人而不表異議，以及
上述進口報單所載之貨價乃由進口商自行申報，該申報顯有高價低報等情觀之，益見
該貨價為五萬五千元無訛，上訴人所為上開抗辯，均非可取。從而，被上訴人本於民
法第一百八十四條第一項規定，訴請上訴人賠償上開忠友公司尚未清償之二萬五千二
百五十元損害及自催告起即八十六年九月二十一日起算之法定遲延利息，即屬正當，
應予准許等詞，為其判斷之基礎。
按海商法第一百零四條準用民法第六百三十條規定：「受貨人請求交付運送物時，應
將提單交還」，旨不在限制運送人交付運送物，僅於受貨人不憑載貨證券請求交付運
送物時，運送人得拒絕交付而已，縱令受貨人未將載貨證券繳回，運送人交付運送物
與否，仍難謂無斟酌之權。是以在一般海運實務上，為使載貨證券上之受貨人或進口
商得迅速處分運送物，以把握商機，除由開狀銀行以出具「擔保提貨書」之「保證交
付」方式為交付外，運送人恆有以無庸或暫時不交還載貨證券等所謂「空交付」或「
暫交付」之方式而交付運送物之事例。於此情形，運送人若明知或可得知受貨人不可
能取得載貨證券，或受貨人故意不往開狀銀行付款贖取載貨證券，或有與受貨人同謀
詐欺等情事時，載貨證券之持有人固非不得依侵權行為之法律關係向運送人請求損害
賠償，惟對於運送人之履行輔助者基於同一法律關係請求其賠償損害者，必以該履行
輔助者對之亦有「故意或過失」責任始得為之。查上訴人係系爭貨物運送契約運送代
理人香港商LOLO公司在台之船務代理人及連絡人，既為原審所認定，倘上訴人確依LO
LO公司傳真函指示而以不憑載貨證券上述「空交付」或「暫交付」方式將系爭貨物交
付忠友公司，則能否單憑上訴人係專業之船務營業人及代理商，應悉上開海商法及民
法相關規定，即謂其有過失，已非無疑。且上訴人曾迭次抗辯稱：「本件之運送過程
伊完全不知情，僅因香港LOLO公司常和伊有業務往來，要求伊暫時保管貨物，至於被
上訴人和香港商LOLO公司間之關係，並非伊所知情，被上訴人於伊將貨物依香港商LO
LO公司指示放貨前亦從未告知伊其為系爭貨物載貨證券之持有人，是在香港商LOLO公
司之書面要求下，伊自無理由不交予香港商LOLO公司之指定受貨人忠友公司，是本件
放貨過程伊並無任何故意或過失」「伊非本件系爭貨物之運送人或承攬運送人，更非
提單之簽發人，伊並無任何義務為被上訴人盡善良管理人之注意義務，被上訴人指伊
違反善良管理人之注意義務而構成故意或過失責任，顯屬無理由」各等語（分見一審
卷三七、三八頁及原審卷九○頁）。原審未遑詳為斟酌，並調查審認上訴人是否委有
故意或過失之侵權行為，徒以上開理由遽為上訴人不利之判決，自嫌速斷。又被上訴
人於第一審即自陳至八十六年八月十九日始收到系爭貨物提單之持有（見一審卷六頁
），且於同月二十二日收到香港THE BANK OF EAST ASIA H.K.求償信函（見原審卷四
五頁）。但上訴人所提經香港商LOLO公司載明託運人授權於無正本提單提示前可放貨
給到貨通知人之傳真函，其傳真日期則載為同年月十三日（見一審卷二五、二六頁）
。苟上訴人於被上訴人取得提單之前，業已喪失貨載之占有而將之交付忠友公司，則
被上訴人是否受有該提單所表徵物權之損害，即非無再進一步研求之餘地。究竟被上
訴人於系爭貨物放貨受損害時，其被侵害之權利，係提單「物權」，抑僅受貨人之「
債權」而已，亦有待釐清。上訴論旨執以指摘原判決不當，求予廢棄，不能認為無理
由。
據上論結，本件上訴為有理由，依民事訴訟法第四百七十七條第一項、第四百七十八
條第一項，判決如主文。
中      華      民      國    八十九    年      一      月     二十     日
                              最高法院民事第六庭
                                  審判長法官  朱  錦  娟
                                        法官  蘇  茂  秋
                                        法官  蘇  達  志
                                        法官  顏  南  全
                                        法官  陳  碧  玉
      右正本證明與原本無異
                                              書  記  官
中      華      民      國    八十九    年      一      月    三十一    日
                                                                        Ｔ


司法院資訊處製作；財團法人民間司法改革基金會備份。
